---
title: "Sesion 14"
date: "2025-05-23"
output: html_document
---

## Introducción a la limpieza de texto

```{r}
library(stringr)
```

+ Limpieza de texto es analizar y limpiar datos en forma de string

```{r}
mi_string <- "Ejemplo de STRING, con caraceteres varios (12, 15 y 10.2)?!"

mi_string
```
+ Este string tiene letras mayúsuculas, minúsculas, signos especiales, signos acentuados...

+ Una operación muy sencilla es convertir todo el string a minúscula con tolower()

```{r}
(string_en_minuscula <- tolower(mi_string))
```
+ Otra función que ya hemos visto es pegar strings... paste()

```{r}
otro_string <- "Wow, tengo más que decir!!"
paste(mi_string, otro_string, sep = " ")
```
+ Le puedo decir que me los pegue con otro caracter si es que quiero diferenciarlos

```{r}
paste(mi_string, otro_string, sep = "@@@@")
```
```{r}
paste(mi_string, otro_string, sep = "--")
```
+ Hay una función hermana de paste(), que es paste0()

```{r}
paste(mi_string, otro_string)
```

```{r}
paste0(mi_string, otro_string)
```
+ paste0 los pega uno tras otro sin un espacio de por medio

+ Hay string más "complicados"

```{r}
mi_string <- "Ejemplo de STRING,      con caraceteres varios (12, 15 y 10.2)?!"

mi_string
```

+ En este string no sólo tengo espacios entre las palabras (que es muy natural) sino tmb tengo una sucesión de espacios en blanco

+ Primero vamos a extraer todas las palabras de la cadena con la función str_split

```{r}
stringr::str_split(string = mi_string, pattern = " ")
```
+ Ojo me dice que hay espacios en blanco "extra" (las entradas 4, 5, 6, 7 y 8 del resultado anterior)

+ Puedo evitar esto con el argumento `pattern = boundary("word")` i.e. separalo por palabras "verdaderas"

```{r}
stringr::str_split(string = mi_string, pattern = boundary("word"))
```
+ También me quitó ?, ! (,)

+ También podemos contar las palabras `str_count`

```{r}
stringr::str_count(string = mi_string, pattern = " ")
```
+ ¿Realmente tiene 14 palabras? NO.. hay que estorban

```{r}
stringr::str_count(string = mi_string, pattern = boundary("word"))
```
+ Esto cuenta las palabras "legítimos"

+ Se puede separar con más "gracia"

```{r}
fruits <- c(
  "apples and oranges and pears and bananas",
  "pineapples and mangos and guavas"
)
```

```{r}
fruits |> stringr::str_split(pattern = " and ")
```
+ En este caso me devolvió una lista con dos entradas (una por cada entrada vector original)

```{r}
fruits |> stringr::str_split(pattern = " and ", simplify = TRUE)
```
+ Con simplify = TRUE, le digo que el output me lo de en forma de matriz

```{r}
fruits
```


```{r}
fruits |> stringr::str_split(pattern = " and ", n = 3)
```

```{r}
fruits |> stringr::str_split(pattern = " and ", n = 2)
```

```{r}
fruits |> stringr::str_split(pattern = " and ", n = 5)
```
+ También le puedo decir que me las devuelva en un formato fijo i.e matriz

```{r}
fruits |> stringr::str_split_fixed(pattern = " and ", n = 3)
```

```{r}
fruits |> stringr::str_split_fixed(pattern =" and ", n = 5)
```
+ En este caso, me regreso la columna 5 "vacía"

```{r}
fruits
```
Le puedo decir que sólo me de la primea palabra de cada entrada

```{r}
fruits |> stringr::str_split_i(pattern = " and ", i = 1)
```
+ Le puedo decir que me de la 4ta palabra de cada string

```{r}
fruits |> stringr::str_split_i(pattern = " and ", i = 4)
```
+ La segunda palabra de cada string

```{r}
fruits |> stringr::str_split_i(pattern = " and ", i = 2)
```

+ Con el "-" empieza de atrás para adelante

```{r}
fruits
```
+ Las últimas palabras de cada string

```{r}
fruits |> stringr::str_split_i(pattern = " and ", i = -1)
```
+ Las penúltimas palabras de cada string

```{r}
fruits |> stringr::str_split_i(pattern = " and ", i = -2)
```
+ Otra situación común cuando se trabaja con strings son las reglas odiomáticas

```{r}
infierno_de_i <- c("istanbul", "İzmar", "Istanbul", "izmar", "\u0130")
infierno_de_i
```
+ Tengo varias formas de la letra "i"

+ ¿Todas son "i" legítimas? ocuparemos la función str_detect

```{r}
stringr::str_detect(infierno_de_i, pattern = coll("i", TRUE))
```

coll: Función se utiliza para "collation" (algo así como cotejo o compaginación), que es una forma de comparar strings teniendo en cuenta reglas específicas de la configuración regional (por ejemplo, sensibilidad a mayúsculas y minúsculas, orden de caracteres, etc.).

TRUE: Este argumento especifica que la búsqueda debe ser sensible a mayúsculas y minúsculas. Si fuera FALSE, la búsqueda sería insensible a mayúsculas y minúsculas.

```{r}
infierno_de_i
```

```{r}
stringr::str_detect(infierno_de_i, coll("i", TRUE, locale = "tr"))
```

locale = "tr", especifica la configuración regional que se utilizará para la collation. La configuración regional "tr" se refiere al turco. En turco, la letra "i" tiene un comportamiento especial en cuanto a la sensibilidad a mayúsculas y minúsculas (por ejemplo, la versión en mayúscula de "i" es "İ", y la versión en minúscula de "I" es "ı").

```{r}
infierno_de_i
```

```{r}
stringr::str_detect(infierno_de_i, fixed("i", TRUE))
```

```{r}
stringr::str_detect(infierno_de_i, fixed("İ", TRUE))
```

Con fixed se especifica que el patrón debe tratarse como un string fijo (i.e. no como una expresión regular). Esto significa que los caracteres especiales en el patrón se interpretan literalmente, no como metacaracteres de regex.

```{r}
mi_string
```

```{r}
str_split(mi_string, pattern = "!")
```

```{r}
str_split(mi_string, pattern = "!")[[1]]
```

```{r}
mi_string_en_vector <- str_split(mi_string, pattern = "!")[[1]]
```


```{r}
grep(pattern = "\\?", x = mi_string_en_vector)
```

```{r}
stringr::str_replace_all(mi_string, "e","@@")
```

```{r}
stringr::str_extract_all(mi_string,"[0-9]+")
```
```{r}
stringr::str_extract_all(mi_string,"[?]+")
```


```{r}
str_extract_all(mi_string, "[a-z]+")
```

```{r}
str_extract_all(mi_string, regex("[a-z]+", TRUE))
```

```{r}
mi_vector <- c("123 grapes", "apples x4", "bag of flour",
               "kiwi and lime", "Bag of sugar", "milk x2")
```

```{r}
str_extract(mi_vector, "\\d")
```

```{r}
str_extract_all(mi_vector, "\\d")
```

```{r}
str_extract(mi_vector, "[a-z]+")
```

```{r}
str_extract(mi_vector, "[a-z]{1,4}")
```

```{r}
str_extract(mi_vector, "[a-z]{1,3}")
```

```{r}
str_extract(mi_vector, "[a-z]{1,8}")
```

```{r}
str_extract(mi_vector, "\\b[a-z]+\\b")
```

Es un boundary (más en específico, un word boundary); hace que el match ocurra al inicio o al final de una palabra

```{r}
str_extract(mi_vector, "\\b[a-z]+")
```

```{r}
str_extract(mi_vector, "[a-z]+\\b")
```

```{r}
str_extract(mi_vector, regex("[a-z]+\\b", TRUE))
```

```{r}
str_extract(mi_vector, "([a-z]+) of ([a-z]+)")
```

```{r}
str_extract(mi_vector, "([a-z]+) of ([a-z]+)", group = 1)
```

```{r}
str_extract(mi_vector, "([a-z]+) of ([a-z]+)", group = 2)
```

## Una aplicación un poquito más común

+ Aprovecho para contarles que tmb podemos leer archivos ".txt" con la función read.delim 

```{r}
mi_texto <- read.delim("ObamaSpeech.txt", header = FALSE)
```

```{r}
mi_texto |> str()
```
```{r}
mi_texto |> head()
```



```{r}
library(quanteda)
library(quanteda.textplots)
```
```{r}
mi_texto[1,1]
```


```{r}
mi_texto[1,1] |> corpus() |> summary()
```

```{r}
mi_texto[1,1] |> quanteda::tokens() |>
    dfm()
```

```{r}
mi_texto[17,1]
```

```{r}
mi_texto[17,1] |> quanteda::tokens() |>
    dfm()
```
+ En análisi de texto es importante quita las palabras que no tienen significado en sí mismo: stopwords

```{r}
head(stopwords("en"), 20)
```

```{r}
head(stopwords("ru"), 10)
```

```{r}
head(stopwords("it"), 10)
```

```{r}
head(stopwords("es"), 10)
```

+ Voy a quitar estas palabras "sin significado"


```{r}
mi_texto[17,1] |> quanteda::tokens() |> 
  tokens_remove(stopwords("en")) |>
  dfm()
```


```{r}
primera_frase <- "This is $10 in 999 different ways,\n up and down; left and right!"

segunda_frase <- "@koheiw7 working: on #quanteda 2day\t4ever, http://textasdata.com?page=123."
```


```{r}
texto_completo <- c(text1 = primera_frase,
                    text2 = segunda_frase,
                    text3 = mi_texto[17,1],
                    text4 = mi_texto[27,1],
                    text5 = mi_texto[37,1],
                    text6 = mi_texto[47,1],
                    text7 = mi_texto[57,1],
                    text8 = billboard::lyrics[5,"lyrics"])
```

```{r}
texto_completo |> quanteda::tokens()
```


```{r}
texto_completo |> quanteda::tokens () |>
  tokens_remove(stopwords("en")) |>
  dfm() |> textplot_wordcloud(min_count = 2)
```

```{r}
texto_completo |> quanteda::tokens(remove_numbers = TRUE,
                                   remove_punct = TRUE,
                                   remove_separators = TRUE) |>
  dfm() |> textplot_wordcloud()
```

```{r}
texto_completo |> quanteda::tokens(remove_numbers = TRUE,
                                   remove_punct = TRUE,
                                   remove_separators = TRUE) |>
  tokens_remove(stopwords("en")) |>
  dfm() |> textplot_wordcloud()
```
